【裁判字號】    97,訴,621
【裁判日期】    971126
【裁判案由】    遷讓房屋
【裁判全文】
臺灣彰化地方法院民事判決  97年度訴字第621號
原          告  癸○○
訴  訟代理  人  鄭秀珠律師
複   代理   人  壬○○
被          告  乙○○
                戊○○
                丁○○
訴  訟代理  人  己○○
被          告  丙○○
訴 訟代理人 兼
己○○複代理人  庚○○
上列當事人間請求遷讓房屋等事件，本院於民國97年11月12日言
詞辯論終結，茲判決如下：
    主  文
原告之訴及假執行之聲請均駁回。
訴訟費用由原告負擔。
    事  實
一、原告主張：
  (一)坐落彰化縣員林鎮○○段169地號土地（以下簡稱系爭土地
    ）、門牌彰化縣員林鎮○○路○段366號、面積、構造、層
    次詳如附圖所示房屋（以下簡稱系爭房屋）原為原告之夫辛○○所有，嗣經辛○○於民國90年7月間移轉所有權予原告
    。
  (二)系爭房屋係由辛○○出資興建，其資金來源係辛○○自其員
    林信用合作社及華南商業銀行員林分行帳戶提領現金支付。
  (三)辛○○自員林中學畢業後即開始工作，並從事投資，1年半
    後始入營服兵役，退伍後旋又開始工作並積極投資，不到1
    年，已累積新台幣（下同）數十萬元資本，進而興建系爭房
    屋。
  (四)被告未經原告同意而無權占用系爭房屋，雖經原告屢次催告
    遷出返還，但未獲置理。
  (五)原告公婆己○○及庚○○未住在系爭房屋，而係與其子黃宗
    祐同住台中，其祖先牌位亦早已遷至台中。
  (六)被告無權占用系爭房屋，受有相當於租金之利益，致原告受
    有相當於租金之損害，自屬不當得利。茲以當地月租金行情
    15,000元核算，被告應連帶給付原告自92年8月8日起至起訴
    日即97年8月9日止共5年相當於租金之損害賠償，合計90萬
    元。
  (七)爰本於所有權人之物上請求權及不當得利等法律關係，請求
    被告應將系爭房屋遷讓交還原告，並應連帶給付原告90萬元
    ，並自即日起至交還系爭房屋之日止，按月連帶給付原告15
    ,000 元，暨均按年息百分之5計算之利息，另陳明願供擔保
    ，請准宣告假執行等語。
二、被告辯稱：
  (一)被告丁○○、丙○○部分：
  1.系爭房屋係辛○○之父己○○於63年間委由其妻舅甲○○興
    建，共花費50餘萬元，均以現金支付，並繳納房屋稅20餘年
    ，迄今仍由己○○與庚○○夫妻居住使用。
  2.己○○夫妻因擔心其女爭產，故於系爭房屋竣工後即過戶予
    其長子辛○○。
  3.系爭房屋係己○○夫妻以變賣祖產所得興建，辛○○當時剛
    退伍，且當兵前都在學校讀書，不可能有充足建屋資金。
  4.己○○夫妻數年前變賣系爭房屋相毗鄰空地，所得232萬元
    全供給原告夫妻在台北購屋。
  5.辛○○於婚後即搬往台北定居，長年在外鮮少返家，加上系
    爭房屋附近常鬧水災，被告遂經己○○夫妻同意，始搬進系
    爭房屋居住，以便照顧己○○夫妻、祭拜祖先及看顧房屋。
  6.辛○○將系爭房屋過戶至原告名下時，曾允諾己○○夫妻仍
    有權利居住系爭房屋，己○○夫妻始允許被告搬進系爭房屋
    居住。
  7.己○○為一家之主，有權決定何人在系爭房屋居住。
  8.從而，原告之訴為無理由，爰請求駁回原告之訴其假執行之
    聲請等語。
  (二)被告乙○○部分：
  1.依系爭房屋當地租金行情，透天房屋月租金約4千至5千元而
    已。
  2.被告乙○○較辛○○年輕1歲而已，兩人大約同時退伍。
  3.被告乙○○退伍後曾受僱於甲○○，參與興建系爭房屋。
  4.其餘引用被告丁○○、丙○○之陳述。
  (三)被告戊○○部分：
    引用被告丁○○、丙○○、乙○○之陳述。
三、兩造不爭執事項：
  (一)系爭房屋坐落系爭土地，其門牌為員林鎮○○路○段366 號
    ，舊門牌為山腳路79之6號。
  (二)兩造為親屬關係，原告為辛○○之配偶，己○○、庚○○為
    辛○○之父母，黃宗祐為辛○○之弟，被告戊○○為辛○○
    之妹，被告乙○○、戊○○為夫妻關係，被告丁○○、丙○○為被告乙○○夫妻之子女。
  (三)被告搬進系爭房屋住，係經由己○○夫妻同意。
  (四)系爭房屋於63年間委由辛○○母舅甲○○興建，嗣於64年2
    月間竣工，興建費用均以現金支付（何人出資有爭執）。
  (五)系爭房屋係未辦理保存登記之建物。
  (六)系爭房屋之納稅義務人原為辛○○，已於90年7月變更為原
    告名義。
  (七)系爭房屋興建時，辛○○及被告乙○○剛退伍。
  (八)辛○○為41年5月6日出生，59年7月自員林中學畢業，61年2
    月23日入營服兵役，63年2月22日退伍。
四、兩造爭執事項：
  (一)系爭房屋由何人原始取得所有權？
  (二)原告是否為系爭房屋之所有權人？
  (三)被告居住使用系爭房屋是否屬於無權占有？
  (四)被告居住使用系爭房屋是否屬於不當得利？如為肯定者，始
    應審究應返還不當得利之金額若干？
五、按自己出資或以他人取得所有權之意思而建築之建築物，其
    取得係原始取得性質，故不在民法第758條：「不動產物權
    ，依法律行為而取得設定、喪失、及變更者，非經登記，不
    生效力。」規定之列。苟有自己出資之事實，要不因建築執
    照為何人名義而有不同，復不因是否為違章建築，日後不能
    辦理登記而有所區別，均能原始取得建築物之所有權。次按
    未經保存登記之建物，因無法辦理建物所有權第一次登記，
    則因法律行為（例如買賣、互易或贈與等）而受讓該未經保
    存登記之建物者，因無法辦理所有權移轉登記，故僅能取得
    事實上處分權，且無法取得所有權。至於未經保存登記建物
    房屋稅之納稅義務人，未必為房屋所有人，繳納房屋稅之收
    據，亦非即為房屋所有權之證明。惟除有反證外，原則以該
    建物稅籍資料所載之納稅義務人為所有權人或已取得事實上
    處分權之人。經查：系爭房屋興建資金之來源，究係出自辛○○勞力或投資所得，或其父母己○○夫婦出賣祖產所得，
    兩造互有爭執。惟依據原告所提房屋稅籍證明書影本、聲明
    書影本及房屋稅繳款書影本等件，可知系爭房屋之納稅義務
    人原為辛○○，嗣於90年7月因贈與而變更為原告名義，此
    情核與彰化縣地方務局員林分局97年11月5日彰稅員分二字
    第0972053834號函覆稱內容完全合。再佐以原告所提彰化
    縣員林鎮公所64年2月27日員鎮建字第3037號函影本顯示，
    系爭房屋係由辛○○申請核發都市計劃以外地區建物完工證
    明。另參以庚○○於本院審理時陳稱：「‧‧‧我們是怕房
    子（指系爭房屋）蓋好之後，女兒要分財產，所以才過戶（
    指稅籍登記）給兒子（指辛○○）‧‧‧」等語（本院97年
    9 月3日言詞辯論筆錄參照），己○○於本院審理時陳稱：
    「‧‧‧房子（指系爭房屋）蓋好後就過戶（指稅籍登記）
    到我大兒子（指辛○○）名下‧‧‧」（本院97年9月3日言
    詞辯論筆錄參照）。準此，可知系爭房屋若由辛○○出資興
    建者，當然由辛○○原始取得所有權，毋待深論。縱為己○○夫妻出資興建，但既然以其長子辛○○作為房屋稅之納稅
    義務人及建物完工證明之申請人，顯然己○○夫妻之真意，
    均以辛○○取得系爭房屋所有權之意思而出資，系爭房屋亦
    應由辛○○原始取得所有權。惟因系爭房屋性質上屬於未經
    保存登記之建物，辛○○將之贈與原告，因無法辦理所有權
    移轉登記，揆諸前開規定及說明，原告至多僅取得系爭房屋
    之事實上處分權，並未取得所有權。換言之，原告主張其為
    系爭房屋之所有權人，於法無據，難以採認。
六、按「戶籍登記，以戶為單位。在一家，或同一處所同一主管
    人之下共同生活，或經營共同事業者為一戶，以家長或主管
    人為戶長；單獨生活者，得為一戶並為戶長。一人同時不得
    有兩戶籍。」、「稱家者，謂以永久共同生活為目的而同居
    之親屬團體。」、「家置家長。同家之人，除家長外，均為
    家屬。」、「家長由親屬團體中推定之。無推定時，以家中
    之最尊輩為之。尊輩同者以年長者為之。最尊或最年長者，
    不能或不願管理家務時，由其指定家屬一人代理之。」，戶
    籍法第3條、民法第1122條、第1123條、第1124條各定有明
    文。經查：原告配偶辛○○之父己○○早於64年3月17日即
    設籍在系爭房屋，並擔任戶長，被告嗣於89年9月6日亦設籍
    在系爭房屋，並未另立新戶，此情有相關戶籍資料附卷可佐
    。基此，揆諸前開規定，己○○乃系爭房屋之戶長兼家長，
    被告與己○○同住系爭房屋，乃本於家屬之身分而占有系爭
    房屋，核屬於輔助占有之性質，難謂另有獨立之占有關係存
    在。況且，辛○○將系爭房屋稅籍變更為原告名義時，已明
    白表示其父母即己○○夫妻仍有權在系爭房屋居住（本院97
    年11月12日言詞辯論筆錄參照）。由此，可知己○○夫妻及
    屬於輔助占有人之被告居住使用系爭房屋，均非無權占有，
    亦非無法律上之原因受有利益致他人受有損害，難謂已該當
    於不當得利之法定構成要件。從而，原告主張被告無權占有
    系爭房屋，並受有相當於租金之利益，致原告受有相當於租
    金之損害各情，於法無據，亦難採認。
七、綜上所述，原告本於所有權人之物上請求權及不當得利等法
    律關係，請求被告應將系爭房屋遷讓交還原告，並應連帶給
    付原告90萬元，並自即日起至交還系爭房屋之日止，按月連
    帶給付原告15,000元，暨均按年息百分之5計算之利息，為
    無理由，應予駁回。
八、原告之訴既經駁回，則其假執行之聲請已失所附麗，應併予
    駁回。
九、本件事證已臻明確，兩造其餘攻擊防禦方法及舉證，經審酌
    後於判決之結果並無影響，亦無再開辯論之必要，爰不再贅
    詞論列。
十、訴訟費用負擔之依據：民事訴訟法第78條。
中    華    民    國    97    年    11    月    26    日
                民事第一庭        法  官  陳正禧
上正本係照原本作成。
如不服本判決，須於收受判決正本送達後20日內，向本院提出上
訴狀。
中    華    民    國    97    年    11    月    28    日
                                  書記官  蕭美鈴


司法院資訊處製作；財團法人民間司法改革基金會備份。
